臺灣新竹地方法院民事判決　九十二年度家簡字第一七號
　　原　　　告　乙○○
　　被　　　告　甲○○
　　　　　　　　　　　　民國四.
　　訴訟代理人　陳逸華律師
　　複代理　人　李明諭律師
右當事人間給付贍養費事件，於民國九十三年三月五日辯論終結，本院判決如左
    主      文
被告應給付原告新臺幣捌拾萬元，暨其中新台幣伍拾萬元部分自民國九十二年九月三
十日起至清償日止，按週年利率百分之三計算之利息。
被告自民國九十三年四月起至民國九十五年八月止，按月給付原告新台幣伍萬元。
原告其餘之訴駁回。
本判決原告勝訴部分得假執行
訴訟費用由被告負擔五分之一，餘由原告負擔。
    事實及理由
壹、原告起訴主張：兩造於民國（下同）九十一年九月十三日簽訂離婚協議書，雙方
    於該協議書第一條第三項約定「贍養費及慰問金之給付：本協議自雙方簽訂日起
    ，男方給付女方新台幣（下同）五萬元整」，惟被告自九十一年十二月起至九十
    二年九月止即已未給付原告贍養費及慰問金合計達五十萬元。當初約定贍養費內
　　容雖包含有原告照顧兩造所生子女二名之生活費用在內，惟主要是要給原告精神
　　上的補償。雖有說錢是要給小孩，但是要直接交給原告，兩造既已有協議並載明
    於協議書，被告即應依離婚協議書所載履行其義務，不管原告是要以該款項照顧
    原告或是以之照顧兩造所生子女。被告應支付原告每月五萬元，至原告滿六十歲
    為止。綜上，原告爰依法為此提起本訴請求被告自九十一年十二月起迄原告六十
　　歲止（即一百零九年十月止）按月給付原告五萬元。並聲明（一）被告應給付原
　　告五十萬元（即九十一年十二月至九十二年九月止之款項），及自支付命令送達
　　翌日（即九十二年九月三十日）起至清償日止，按年息百分之五計算之利息。（
　　二）被告自九十二年十月起至一百零九年十月止，按月給付原告五萬元。（三）
　　訴訟費用由被告負擔。
貳、被告則辯稱：
一、按，依據民事訴法第二百七十九條規定：「當事人主張之事實，經他造於準備書
    狀內或言詞辯論時或在受命法官、受託法官前自認者，無庸舉證。當事人於自認
    有所附加或限制者，應否視有自認，由法院審酌情形斷定之。自認之撤銷，除別
    有規定外，以自認人能證明與事實不符或經他造同意者，始得為之。」，原告於
    九十二年十一月十日言詞辯論庭中，乃自認其所依據離婚協議書內容請求之贍養
    費，實際上係為請求扶養兩造所生兩名子女，即長子張國一、長女張瑜之扶養費
    用，並非請求贍養費。（九十二年十一月十日言詞辯論筆錄，法官問：聲請何事
    項？原告答：請求被告贍養費，是根據我們之前的離婚協議書。被告於去年十二
    月就沒有支付贍養費，聲請第二項五十萬是指被告之前沒有給付的贍養費，是九
    十一年十二月到九十二年九月的總合。當初約定贍養費其實是照顧小孩的生活費
　　。離婚當時沒有要求給付小孩生活費的部分，請求期間我尚不知道。），且參，
　　九十三年三月五日證人吳耀星亦親耳聽聞贍養費為扶養費，約定該筆撫養費用將
　　給付至張瑜成年為止，足證，系爭離婚協議書第一項第三款贍養費及慰藉金之給
　　付之約定內容實為扶養費之協議。雖然原、被告子女張國一、張瑜於九十三年二
　　月二日出庭作證，張國一回答被告訴訟代理人有關家庭開銷之負擔是誰時，稱：
    還沒有離婚前是媽媽在付。實際上於三月五日原告於法院亦坦承被告薪資均由原
    告收取，並全額支付家用，然而，已就讀大二之張國一為坦護母親，不昔偏頗證
    詞，況且，離婚時被告已遷就原告要求，將共有之房子移轉為原告所有，若非為
    子女扶養費著想，豈可能再縮衣節食，每月付五萬元。
二、另按，所謂當事人適格，係指當事人就特定訴訟標的有實施訴訟之權能而言。此
    項權能之有無，應依當事人與特定訴訟標的之關係定之。「必須當事人對於為訴
    訟標的之法律關係有處分之權能，始足當之。」（最高法院二十六年渝上字第六
    三九號判例參照）。又，關於當人適格與否，為法院應依職權調查之事項，無論
    訴訟進行至如何之程度，法院於為本案之終局判決前，得就此隨時依職權調查之
    。再又，「原告之訴，依其所訴之事實，在法律上顯無理由者，法院得不經言詞
    辯論，逕以判決駁回之。」，民事訴訟法第二百四十九條第二項著有明文，是法
    院如認為當事人不適格，得不經過言詞辯論之程序，逕以判決駁回原告之訴。
三、再按，「扶養請求權基於親屬關係而發生，猶如其他身分法的債權，係一身專屬
    權，不但於其享受上，且於其行使上亦專屬於本人。」（最高法院四十九年臺上
    字第六二五號判決參照），故扶養請求權不得為讓與、處分及繼承之標的物，必
    須由受扶養權利人向扶養義務人為扶養之請求始為正當。本案經原告依據兩造間
    所簽立之離婚協議書第一條第三項「贍養費及慰藉金之給付：本協議書雙方簽字
    日起，另方每月支付女方新台幣（下同）五萬元整。」本件原告既已自認，且證
    人吳耀星亦已作證該贍養費實為扶養費，可知本件原告對於月五萬元子女扶養費
    之請求並非適格之當事人，蓋扶養費用乃係受扶養人之專屬權利，不可由他人為
    行使。
四、退步言之，原告對於扶養費用依法並無預為一次請求之期限利益，其訴顯無理由
    ：
（一）緣原告已於前次言詞辯論期日自認其於本案所請求者，實為扶養子女之費用，
      並非贍養費之請求，被告就此事實亦不爭執，惟原告並非適格之當事人，前已
      敘及，茲不贅言，是故，退步言之，姑且不論本案當事人適格與否之問題，本
      案之請求權基礎應認係為給付子女扶養費，再次陳明。
（二）按「請求將來給付之訴，以有預為請求之必要者為限，得提起之。」為民事訴
      訟法第二百四十六條明文規定，至債權人有無預為請求之必要，應依原告起訴
      時客觀具體情形是否有此必要以決，而「於履行期未到前請求將來給付之訴，
      非有到期不履行之虞者，不得提起」（最高法院九十一年度台上字第九九四號
      參照），查本案原告除請求已屆清償期之扶養費用外，併向被告請求未屆清償
      期之扶養費用，是原告之請求係屬將來給付之訴，自當合於前開規範，合先敘
      明。
（三）再按，「受扶養權利者，以不能維持生活而無謀生能力者為限。前項無謀生能
      力之限制，於直系血親尊親屬不適用之。」、「扶養之程度，應按受扶養權利
      者之需要，與負扶養義務者之經濟能力及身分定之。」分別為民法第一千一百
      一十七條、第一千一百一十九條明文規定，是關於扶養之程度及方法，常因受
      扶養權利人之需要不同或因負扶養義務人之經濟狀況改變，而有所變動，此亦
      為民法第一千一百二十一條規範之目的所在，即當事人可主張情事變更，請求
      變更扶養之程度及方法，換言之，扶養費用之給付雖可分為定期或不定期之給
      付方式，惟非屬能預為一次請求之金額，況本案原告據以為請求依據之離婚協
      議書內容中，僅約定被告每月給付五萬元予原告，並未約明應給付幾個月？原
      告又如何能預為一次請求所有之扶養費用？原告自不可依據民事訴訟法第二百
      四十六條規定向被告請求未屆清償期之扶養費用，其主張顯於法無據，洵為無
      理。等語資為抗辯。並聲明（一）駁回原告之訴。（二）訴訟費用由原告負擔
      。
參、得心證之理由：
一、按原告主張其為訴訟標的法律關係之權利主體，或主張他造為訴訟標的法律關係
    之義務主體，當事人即為適格，至其是否確為權利人，或他造是否確為義務人，
    乃為訴訟標的法律關係在實體上有無理由問題，非為當事人適格之欠缺。申言之
    ，當事人是否適格，端以原告主張為準，不以法院判斷結果為準。本件原告係依
    據兩造所共同簽訂之離婚協議書，起訴請求被告履行契約，按月給付五萬元，其
    當事人即屬適格。被告以前協議書所載被告應按月給付原告五萬元，實乃給付兩
    造所生子女之生活扶養費用，原告起訴以其名為原告，當事人不適格云云，尚有
    誤會，應先說明。
二、按民事訴訟法第二百七十九條所謂之「自認」，係指一方當事人對於他方所陳述
    不利於己之事實加以承認之謂。查原告固陳明「當初約定贍養費其實是照顧小孩
    的生活費，」（見本院九十二年十一月十日言詞辯論筆錄），惟其於同日言詞辯
    論期日已言明「是請求被告（給付）贍養費，是根據我們之前的離婚協議書」，
    原告既是主張本件請求權為依離婚協議書約定請求款項，並陳明該款項性質為贍
    養費、兩造所生子女二名與原告共同生活之生活費用，核其陳明尚非請求被告給
    付原告兩造所生子女之扶養費。依首開說明，自不生自認之效力，殊屬明確。則
    被告辯稱原告前揭陳明已自認本件請求權基礎為子女扶養費請求，尚有未核。
三、查，本件原告主張兩造原為夫妻關係，生有張國立、張瑜二名子女，嗣兩造於九
    十一年九月三日協議離婚，被告於離婚協議書載明自簽字日起即九十一年九月三
    日起，按月支付原告五萬元，惟自九十一年十二月起即未再支付一節，已據被告
    供承在卷，且有原告所提出之離婚協議書影本乙紙在卷可稽，前揭部分自堪信為
    真實。
四、被告辯稱，兩造離婚協議書上所載「本協議書雙方簽字日起，男方每月支付女方
    新台幣五萬元正」是要扶養小孩的費用，是每月給（見本院九十三年三月五日言
    詞辯論筆錄），則不論兩造所約定原告應每月給付被告五萬元是兩造就兩造所生
    子女生活費用之負擔約定，或是被告給付原告之贍養費（內含與原告共同生活之
    子女生活費用），原告請求被告自兩造簽名日起即九十一年九月起，應按月給付
    原告五萬元，其請求權基礎乃為兩造之約定行為，自屬明確。參之詢之被告離婚
    協議書第一條第三款何意，則稱「我們協議要扶養小孩的扶養費」，益證依兩造
    之約定，被告應按月給付原告五萬元。則被告辯稱本件原告請求權基礎為子女扶
    養費請求權，即有不合。
五、按「解釋意思表示應探求當事人之真意，不得拘泥於所用之辭句，民法第九十八
    條定有明文。意思表示不明確，使之明確，屬意思表示之解釋；意思表示不完備
    ，使之完備，屬意思表示之補充。前者可減少爭議，後者可使意思表示之無效減
    至最低程度。意思表示解釋之客體，為依表示行為所表示於外部之意思，而非其
    內心之意思。當事人為意思表示時，格於表達力之不足及差異，恆須加以闡釋，
    至其內心之意思，既未形之於外，尚無從加以揣摩。故在解釋有對話人之意思表
    示時，應以在對話人得了解之情事為範圍，表意人所為表示行為之言語、文字或
    舉動，如無特別情事，應以交易上應有之意義而為解釋，如以與交易慣行不同之
    意思為解釋時，限於對話人知其情事或可得而知，否則仍不能逸出交易慣行的意
    義。解釋意思表示端在探求表意人為意思表示之目的性及法律行為之和諧性，解
    釋契約尤須斟酌交易上之習慣及經濟目的，依誠信原則而為之。關於法律行為之
    解釋方法，應以當事人所欲達到之目的、習慣、任意法規及誠信原則為標準，合
    理解釋之，其中應將目的列為最先，習慣次之，任意法規又次之，誠信原則始終
    介於其間以修正或補足之。」有最高法院八十八年台上字第一六七一號判決可資
    參考。查，兩造雖有約定被告應按月給付原告五月萬元，但給付至何時兩造並未
    約定一節，為原告所自陳在卷，參之原告亦曾自陳「當初約定贍養費其實是照小
    孩的生活費用」、「當時說錢要給小孩，但是錢是直接交給我」等語（見本院九
    十二年十一月十日、九十三年一月五日言詞辯論筆錄）；及詢之兩造所生子女即
    證張瑜（七十五年八月八日生）「你的生活費如何處理」，則證稱「由媽媽支付
    ，因為爸爸給媽媽贍養費，小孩的費用都是由媽媽來負擔」等語（見本院九十三
    月三月二日言詞辯論筆錄），足認兩造協議離婚時，所約定被告按月給付原告五
    萬元，目的乃在交付原告該款項，由原告以之扶養兩造所生二名子女之生活。原
    告主張被告應按月給付原告五萬元至原告六十歲止，即與兩造間之真意不符而不
    可採。被告辯稱每月給原告五萬元是要給到兩造所生子女讀完書為止（見本院九
    十三年一月五日言詞辯論筆錄），即屬可採。雖被告嗣辯稱「原告說只有負擔小
    的小孩成年以前給原告五萬元」（見本院九十三年三月五日言詞辯論筆錄），核
    與其前揭陳述尚有未合，亦不可採。則兩造間之約定應為由被告按月給付原告五
    萬元，迄兩造所生兩名子女均完成學業為止，即可認定。
六、另，被告辯稱「受扶養權利者，以不能維持生活而無謀生能力者為限。前項無謀
    生能力之限制，於直系血親尊親屬不適用之。」、「扶養之程度，應按受扶養權
    利者之需要，與負扶養義務者之經濟能力及身分定之。」關於扶養之程度及方法
    ，常因受扶養權利人之需要不同或因負扶養義務人之經濟狀況改變，而有所變動
    ，故當事人可主張情事變更，請求變更扶養之程度及方法，換言之，扶養費用之
    給付雖可分為定期或不定期之給付方式，惟非屬能預為一次請求之金額云云。查
    本件原告係依據兩造間之約定而為請求，非依據子女扶養費請求權，已如前述。
    自非全部不能預為請求。被告辯稱本件原告全部不得預為請求即非有理。
七、查被告自承伊有同意按月給付五萬元至兩造所生小的小孩滿二十歲止（即至九十
    五年八月）一事，已據被告本院九十三月三月五日言詞辯論時陳明在卷。而兩造
    係約定被告應按月給付原告五萬元，迄兩造所生子女完成學業一節，已如前述。
    惟兩造所生二名子女究於何時始完成學業即屬未明而未能確定，則被告於兩造所
    生第二名子女（七十五年八月八日生）成年後即自九十五年九月以後，兩造所生
    兩名子女是否其一仍有在學而被告仍有按月給付原告五萬元之義務即屬不明，原
    告請求被告自九十五年九月起迄原告滿六十歲止部分，按月給付原告五萬元即無
    理由，應予駁回。
八、再按，依民事訴訟法第二百四十六條規定「有預為請求之必要者」，得提起將來
    給付之訴，查原告主張被告自九十一年十二月時起迄今，未按每月給付五萬元費
    用乙節，已如前述，且為被告所供承在卷。則原告請求本件言詞辯論終結前已到
    期及至造所生長女張瑜（七十五年八月八日生）成年前未到期之款項，即至九十
    五年八月止部分，其就未到期部分之請求，即有預為請求之必要。從而，原告請
    求被告應給付原告八十萬元（即九十一年十二月至言詞辯論終結之九十三年三月
    止）暨其中五十萬元部分（即九十一年十二月至九十二年十月止）自支付命令送
    達翌日（即九十二年九月三十日）起算至清償日止，按年息百分之三計算之利息
    及自九十三年四月起至九十五年八月止，按月給付原告五萬元均即屬有理，應予
    准許。逾此所為請求，為無理由，應予駁回。
九、本件原告勝訴部分係因定期給付涉訟所為被告敗訴之判決，依民事訴訟法第三百
    八十九條第一項第三款規定，爰依職權宣告假執行；
肆、訴訟費用之依據：民事訴訟法第七十九條，判決如主文。
中　　　華　　　民　　　國　　九十三　　年　　　三　　　月　　二十五　　日
                                  臺灣新竹地方法院家事法庭
                                        法　　　官　許翠玲
右為正本係照原本作成。
如對本判決上訴，須於判決送達廿日內向本院提出上訴狀。
　　　　　　　　　　　　　　　　　　　　法院書記官　陳宏城
中　　　華　　　民　　　國　　九十三　　年　　　三　　　月　　二十五　　日
